【裁判字號】    92,易,1200
【裁判日期】    921114
【裁判案由】    詐欺等
【裁判全文】
臺灣高雄地方法院刑事判決                        九十二年度易字第一二００號
    公  訴  人  臺灣高雄地方法院檢察署檢察官
    被      告  乙○○
右列被告因詐欺等案件，經檢察官提起公訴（九十一年偵字第二五一四六號），本院
判決如左：
    主  文
乙○○無罪。
    理  由
一、公訴意旨略以：被告乙○○與告訴人丙○○係兄弟關係，被告因需錢孔急，乃於
    民國八十五年間要求告訴人提供位於嘉義縣民雄鄉○○路一０九號之房屋，向臺
    灣土地銀行民雄分行抵押貸款新臺幣（下同）四百萬元後，全數借予被告使用，
    詎被告遲延未給付予銀行本息，致告訴人信用受損，告訴人乃向臺灣嘉義地方法
    院訴請被告給付尚欠之借款三百二十四萬九千四百元，及自九十年七月十四日起
    至清償日止，按年息百分之九‧四四七計算之利息，並經該院於九十年十一月五
    日為告訴人勝訴之判決，且於九十一年一月十日確定，是時告訴人已取得確定判
    決之執行名義。又被告於八十八年二月九日將其所有位在高雄市○○○路五六六
    號之房地（下稱凱旋四路房地），設定第一順位抵押權予台新國際商業銀行股份
    有限公司（下稱台新銀行），嗣於九十年十月十五日設定第二順位抵押權予告訴
    人，詎被告意圖為自己不法之利益，於九十一年一月底某日，在告訴人位於嘉義
    縣民雄鄉○○路二十六之五十六號之住處，向告訴人佯稱若將凱旋四路房地第二
    順位抵押權塗銷，則該房地比較容易出賣予他人，且賣得之價金會優先清償告訴
    人五十萬元，告訴人信以為真，因而陷於錯誤，塗銷該第二順位抵押權，詎被告
    於九十一年一月二十七日，與四盈興業有限公司（下稱四盈公司）負責人康世騰
    （原名康深益）訂立買賣契約，以六百二十萬元之代價出賣凱旋四路房地予四盈
    公司，並於九十一年二月七日辦理所有權移轉登記，由四盈公司代償被告積欠台
    新銀行之四百六十萬元後，台新銀行拋棄凱旋四路房地之抵押權，又上開買賣價
    金扣除由四盈公司所代繳之土地增值稅、房屋稅、代書費等費用外，尚有超過五
    十萬元之餘額，均由被告取得，詎被告意圖損害告訴人，拒不給付先前允諾清償
    之五十萬元，且明知僅向台新銀行清償四百六十萬之借貸金額，竟向告訴人謊稱
    將前開房屋買賣價金中之五百四十二萬一千六百八十元清償台新銀行，又明知清
    償凱旋四路房地之原承租人丁○○之金額僅六萬元，竟於九十一年六、七月間，
    至丁○○位於高雄市○鎮區○○街四十九號之住處，要求丁○○出具三十萬元之
    虛偽清償證明，並向告訴人佯稱其中三十萬元已清償予丁○○，以此製造假債權
    之方式，隱匿其財產，足以生損害於告訴人，因認被告涉犯刑法第三百三十九條
    第二項之詐欺得利罪、第三百五十六條之損害債權罪云云。
二、按犯罪事實應依證據認定之，無證據不得推定其犯罪事實；又按不能證明被告犯
    罪者，應諭知無罪之判決，刑事訴訟法第一百五十四條、第三百零一條第一項分
    別定有明文。再按事實之認定，應憑證據，如未能發現相當確實證據，或證據不
    足以證明，自不能以推測或擬制之方法，以為裁判之基礎，最高法院著有四十年
    臺上字第八六號判例可資參照。又按刑法第三百三十九條第二項之詐欺得利罪，
    係以行為人施用詐術，取得財產不法之利益為要件。再衡諸一般社會經驗以觀，
    債務人未依約定之債務本旨履行，其原因多端，非必出於自始無意給付之詐欺犯
    罪一途，是行為人縱未依約履行其所負之債務，若別無其他積極證據足以證明被
    告自始即有不法之詐欺意圖，仍僅屬民事糾紛，尚難以單純債務不履行之狀態，
    推定被告有詐欺之犯意。
三、本件公訴人認被告乙○○涉犯前揭犯行，無非係以：被告向告訴人丙○○詐稱要
    先清償五十萬元，致告訴人陷於錯誤而同意塗銷凱旋四路房地之第二順位抵押權
    ，詎被告事後未償還告訴人五十萬元，且請丁○○出具收據，向告訴人訛稱賣得
    之價金支付承租人丁○○三十萬元，並謊稱清償台新銀行五百四十二萬一千六百
    八十元，而隱匿其財產等情，業據告訴人丙○○之指訴、證人甲○○、丁○○、
    康世騰證述明確，並提出臺灣嘉義地方法院民事判決、確定證明書、凱旋四路房
    地建物及土地登記謄本、不動產買賣契約書、清償證明、丁○○出具之收據、切
    結書等為其論據。訊據被告堅詞否認有何詐欺、損害債權之犯行，並辯稱：伊以
    凱旋四路房地設定第二順位抵押權予丙○○，後來康世騰想要購買該房屋，伊請
    求丙○○塗銷第二順位抵押權，伊並沒有表示賣得的價金要優先清償五十萬元予
    丙○○，因伊與丙○○間尚有其他債務糾紛，且尚有其他費用必須支出，伊有請
    丁○○出具三十萬元之收據，但伊並沒有拿給丙○○及其他人看過，關於房屋賣
    得之價金使用情形也沒有告訴丙○○等語。
四、經查：
（一）被告係告訴人之胞兄，於八十五年三月間，由告訴人同意，以其名義，將坐落
      在嘉義縣民雄鄉○○段六０五號之土地及其上之建物，向臺灣土地銀行民雄分
      行為被告設定抵押貸款四百萬元，嗣被告自九十年八月間起，未依約清償，告
      訴人乃訴請被告償還欠款，並經臺灣嘉義地方法院於九十年十一月五日，判決
      被告應給付告訴人三百二十四萬九千四百元及利息，該判決並於九十年十一月
      五日確定等情，業據告訴人指訴明確，並有借貸契約書、臺灣嘉義地方法院九
      十年度訴字第六三五號判決及確定證明書各一紙在卷可稽，故此部分之事實，
      堪可確認。
（二）被告另於九十年九月二十一日，將其所有之凱旋四路房地設定第二順位抵押權
      予告訴人，以保障告訴人前揭（一）所述之債務，惟嗣於九十一年一月下旬某
      日，被告請求告訴人塗銷該凱旋四路房地之第二順位抵押權，以便出賣該凱旋
      四路房地，且被告向告訴人表示取得之價金會先償還五十萬元予告訴人等情，
      業據告訴人指訴及證人即被告之弟甲○○到庭結證明確，堪可確認，是被告辯
      稱：伊未向告訴人表示要優先清償五十萬元云云，委不足採。然被告前於八十
      九年六月二十五日，曾將其所有另坐落屏東縣屏東市精忠巷一之五號房子信託
      登記予告訴人，並於九十一年間六月間，亦曾就本件房屋信託糾紛，對告訴人
      提起民事及刑事侵占、背信訴訟。其中民事訴訟部分，以被告主張告訴人應移
      轉前揭精忠巷一之五號房屋予被告之原因尚不存在，而判決被告敗訴確定，另
      刑事部分，亦以告訴人並無侵占、背信之犯行，告訴人與被告間，純屬民事債
      務糾紛，經臺灣屏東地方法院檢察署檢察官為不起訴處分定等情，有合約書、
      臺灣屏東地方法院九十一年度訴字第一八九號判決、臺灣高等法院高雄分院九
      十一年度上字第一七四號判決、臺灣屏東地方法院檢察署檢察官九十一年度調
      偵字第八六號不起訴處分書各一份在卷可稽，是被告辯稱：因伊與告訴人丙○○間尚有其他債務糾紛，始未償還告訴人等語，尚屬有據。從而，被告既係因
      認其與告訴人間，尚有其他債務糾紛未決，始未依約優先清償其先前同意清償
      之五十萬元債務，自難認被告於請求告訴人塗銷凱旋四路房地第二順位抵押權
      之際，有何詐欺之犯意。
（三）按刑法第三百五十六條規定：債務人於將受強制執行之際，意圖損害債權人之
      債權，而毀壞、處分或隱匿其財產者，成立損害債權罪。又按所謂「隱匿」，
      係指將財產隱蔽藏匿，或使其難於為人發見之行為。查被告於九十一年一月二
      十七日，將凱旋四路房地出賣予四盈公司之事實，業據證人即四盈公司之負責
      人康世騰於偵訊中證述明確，並有不動產買賣契約書一紙在卷可稽。又被告並
      未向告訴人表示上開賣得價金之如何使用情形一節，業據告訴人於本院訊問時
      陳述在卷（見本院九十二年六月二日訊問筆錄），故自無所謂告訴人所指被告
      明知僅清償台新銀行四百六十萬元而向告訴人謊稱清償五百四十二萬一千六百
      八十元，以隱匿財產之情。又案外人丁○○自八十六年十一月間起，即向被告
      承租凱旋四路房地，被告於九十一年六月間，曾要求丁○○書立記載：「茲收
      到房東退回房租押金玖萬元及搬遷裝潢補貼費用貳拾壹萬元，共新臺幣參拾萬
      元正，無誤。」等詞之收據，而被告雖實際僅支付丁○○押租金六萬元等事實
      ，業據證人丁○○於偵訊及本院訊問時結證明確，並有收據一紙在卷可稽。然
      被告並未曾向告訴人提示該收據並主張收據之內容，業據告訴人於本院訊問時
      陳述甚明，自難認被告有何隱匿之財產之行為，故依前揭規定說明，核被告所
      為，與刑法第三百五十六條之規定不符，縱該收據所載之內容不實，然被告於
      按案發之際，既未曾向告訴人出示上開丁○○出具之收據，尚難據此率以憑認
      被告有何損害告訴人債權之犯意。
（四）綜上，被告主觀上既認其與告訴人間，尚有部分其他民事債務未決，始未履行
      先前同意清償之五十萬元債務，依照前揭規定說明，自難對被告遽以詐欺罪相
      繩。又被告並未持丁○○該出具之收據向告訴人作主張，揆之前開說明，亦無
      隱匿財產可言。此外，本院復查無其他積極證據，足資證明被告有何公訴人所
      指訴之犯行，既不能證明被告犯罪，揆諸首開說明，應為無罪之諭知。據上論
      斷，應依刑事訴訟法第三百零一條第一項，判決如主文。
中      華      民      國      九十二      年    十一     月   十四    日
                                臺灣高雄地方法院刑事第六庭
                                    審判長法官    李政庭
                                          法官    何秀燕
                                          法官    蘇雅慧
右正本證明與原本無異。
如不服本判決，應於判決送達後十日內，向本院提出上訴狀。
                                        書記官    林誠桂
中      華      民      國      九十二      年    十一     月   十四    日


司法院資訊處製作；財團法人民間司法改革基金會備份。
